臺灣嘉義地方法院民事裁定
110年度簡抗字第4號 
抗  告  人  林裕秤  

            林文山  
上二人共同
訴訟代理人  廖英德  

抗  告  人  李盈盈  

            李寧瑄  
上二人共同
訴訟代理人  廖竹如  

相  對  人  李振男  
上列當事人間請求拆屋還地事件，抗告人對於民國110年3月24日
本院朴子簡易庭109年度朴簡字第223號裁定提起抗告，本院裁定
如下：
    主  文
抗告駁回。
抗告程序費用新臺幣1,000元由抗告人連帶負擔。　　
    理  由
一、相對人在原審主張略以：分割前坐落嘉義縣○○鄉○○段○○○段0
    0000地號土地（下稱原144-5地號土地）是相對人和李乾隆
    共有，李乾隆前對包含抗告人在內的占用人提起拆屋還地訴
    訟，經本院朴子簡易庭以109年度朴簡字第223號受理。在前
    述訴訟進行中，原144-5地號土地在民國109年11月30日分割
    為同小段144-5地號土地（下稱144-5地號土地），以及144-
    13地號土地（下稱144-3地號土地），其中144-13地號土地
    由相對人單獨取得，而抗告人所有地上物占用的是144-13地
    號土地，抗告人又不同意相對人承當李乾隆為當事人。因此
    ，依據民事訴訟法第254條第2項規定，聲請裁定准許。經原
    審審查後，在110年3月24日裁定准許相對人為李乾隆的承當
    訴訟人，續行訴訟。
二、抗告人不服，提起抗告，抗告意旨略以：
　㈠原坐落嘉義縣○○鄉○○段○○○段000地號土地(下稱144地號土地)
    的各共有人，在93年間該土地分割之前就該土地已經有默示
    分管契約存在，而且長達數十年之久。一直到93年間法院為
    裁判分割時，從144地號土地分割出原144-5地號土地，取得
    該土地的所有人陳順風不曾提出坐落同小段144-6地號土地(
    下稱144-6地號土地)上的地上物侵害所有權的異議；陳淵培
    在108年間繼承陳順風取得原144-5地號土地，也沒有提出異
    議。足以認定抗告人對於原144-5地號土地具有默示分管契
    約所生的使用權存在。
  ㈡在陳淵培出賣原144-5地號土地時，基於默示分管協議而合法
    使用原144-5地號土地的抗告人，應該可以類推適用土地法
    第104條第1項的規定，在原144-5地號土地所有權人陳淵培
    出賣該土地時，可以依同樣條件優先承買。但是，陳淵培出
    賣該土地時，並沒有以書面通知抗告人，而直接把土地所有
    權移轉給李乾隆及相對人。在本件拆屋還地訴訟繫屬中，相
    對人和李乾隆又把原144-5地號土地分割為144-5、144-13地
    號土地，並由相對人聲請承當訴訟。這是否屬於為訴訟標的
    的法律關係移轉第三人，影響關於為訴訟標的法律關係的要
    件。原144-5地號土地的分割是否影響默示分管的法律關係
    以及抗告人原有的優先購買權存在。因此，抗告人不同意相
    對人承當訴訟，並依法提起抗告等語。
三、按「訴訟繫屬中為訴訟標的之法律關係，雖移轉於第三人，
    於訴訟無影響；前項情形，第三人經兩造同意，得聲請代移
    轉之當事人承當訴訟；僅他造不同意者，移轉之當事人或第
    三人得聲請法院以裁定許第三人承當訴訟」，民事訴訟法第
    254條第1、2項有明文規定。依據前述規定，在訴訟繫屬中
    ，當事人的一造縱使把為訴訟標的的法律關係移轉給第三人
    ，該當事人仍然是正當當事人，而有繼續實施訴訟的權能，
    可以繼續以其本人的名義實施訴訟，這是「法定訴訟擔當」
    類型的一種。但是，為訴訟標的的法律關係既然已經移轉給
    他人，該訴訟和為移轉的當事人之間的關係就趨於淡薄，反
    之，和受移轉人之間則已發生密切的利害關係，自宜由受移
    轉人承當訴訟，由受移轉人自己來進行訴訟，使該訴訟的結
    果更能達到解決紛爭的目的，因此規定受移轉的第三人如果
    經兩造同意，可以聲請代當事人承當訴訟。如果只有他造不
    同意時，移轉的當事人或受移轉的第三人可以聲請法院以裁
    定准許第三人承當訴訟。是則，法院為裁定時，自應審查為
    訴訟標的的法律關係是不是已經移轉給第三人。
四、抗告人在陳淵培出賣原144-5地號土地時，不得主張土地法
    第104條第1項前段規定的優先購買權：
　㈠按「基地出賣時，地上權人、典權人或承租人有依同樣條件
    優先購買之權。房屋出賣時，基地所有權人有依同樣條件優
    先購買之權。其順序以登記之先後定之。前項優先購買權人
    ，於接到出賣通知後十日內不表示者，其優先權視為放棄。
    出賣人未通知優先購買權人而與第三人訂立買賣契約者，其
    契約不得對抗優先購買權人。」，土地法第104條有明文規
    定。前述第1項前段規定的優先購買權，是為了避免土地所
    有與土地利用分離，出賣人違反該條第2項前段規定而和第
    三人訂立買賣契約時，該買賣契約不可對抗優先購買權人，
    由此可知前述規定的優先購買權具備有物權的效力，和同法
    第34條之1第4項所規定的共有人優先購買權，只有債的效力
    ，有所不同。而物權除依法律或習慣外，不得創設，民法第
    757條有明文規定，土地法第104條第1項所規定的優先購買
    權既然具有物權的效力，則其成立要件，自應以法律明文規
    定為原則，原則上不宜類推適用，否則恐有扭曲市場機制以
    及干擾交易秩序之虞。
　㈡土地法第104條第1項前段所規定有優先購買權的是地上權人
    、典權人或承租人，而地上權和典權都是民法明文規定的物
    權，以登記為生效要件；另外租賃權也有立法者為保護經濟
    弱勢者的特別考量，而有「債權物權化」的規定（民法第42
    5條規定參照），其中有具有法定公示的外觀，有的則基於
    保護經濟弱勢的考量，而賦予各該權利人具有物權效力的優
    先購買權。但是，分管契約，不論明示或默示成立，都是只
    共有人間就共有物的使用、收益或管理方法所訂定的契約，
    只在共有人間有債權的相對效力，而且不但欠缺如地上權般
    登記公示的外觀，也沒有保護經濟弱勢的考量，自難認可得
    類推適用土地法第104條第1項規定，使基於分管契約的使用
    人取得該優先購買權。是則，抗告人主張在陳淵培出賣原14
    4-5地號土地時有土地法第104條第1項規定的優先購買權存
    在，自不可採。
　㈢更何況，分管契約是共有人就共有物的使用、收益或管理方
    法所訂定的契約，在共有人請求分割共有物，應該解為有終
    止分管契約的意思。因此，如果是經由法院判決分割共有物
    確定的情形，無論所採行哪一種分割方法，都有使原分管契
    約發生終止的效力（最高法院107年度台上字第879號民事判
    決採取相同見解）。經查，原144-5地號土地是144地號土地
    在93年間經判決共有物分割，而從原144地號土地分割而來
    等情，有土地登記公務用謄本、地籍異動索引及嘉義縣朴子
    地政事務所土地複丈成果圖可以證明（原審卷第119至137頁
    、第301至367頁）。因此，抗告人主張是基於原144地號土
    地共有人在93年間以前成立的默示分管契約而取得使用權，
    縱然屬實，但是，依照前述說明，該分管契約已經因為法院
    的裁判分割而發生終止的效力，應該認為該分管契約已經因
    終止而消滅。是陳淵培在108年12月間把原144-5地號土地出
    賣給李乾隆及相對人時，抗告人主張基於其所主張分管契約
    而取得的使用權，應該已經因為契約終止而消滅，自不能主
    張優先購買權。
五、綜合以上論斷，抗告人在陳淵培出賣原144-5地號土地給李
    乾隆及相對人時，既然沒有土地法第104條第1項規定的優先
    購買權存在，自不能主張陳淵培出賣及移轉該土地給李乾隆
    及相對人的行為無效，李乾隆及相對人已經因為108年12月5
    日的所有權移轉行為而取得原144-5地號土地的所有權應有
    部分各2分之1（原審卷第15頁）。嗣李乾隆及相對人又協議
    分割原144-5地號土地，並且由相對人取得144-13地號土地
    等情，有土地登記第一類謄本可以證明（原審卷第289頁）
    。另外，原審囑託嘉義縣朴子地政事務所測量本件請求拆除
    地上物的位置及面積，已經該地政事務所檢送複丈成果圖在
    卷，依據測量結果，各該地上物都坐落在相對人所有的144-
    13地號土地上（原審卷第407頁）。是則，相對人主張為訴
    訟標的的法律關係已經移轉於相對人等情，應該可以採信。
    又李乾隆既然已經不是144-13地號土地的所有人，就本件訴
    訟的勝敗的利害關係比較淡薄，而相對人既然已經取得該土
    地的單獨所有，則是不是可以請求抗告人等拆屋還地，事關
    相對人對於該土地的使用、收益及處分，而有直接利害關係
    。因此，相對人聲請承當訴訟，符合法律的規定；再者，本
    件訴訟是在109年9月26日繫屬，有蓋用本院收文章的起訴狀
    可以證明（原審卷第11頁），相對人在110年1月18日聲請承
    當訴訟（原審卷第297頁），訴訟經過期間大約3個月，也不
    致於妨礙訴訟終結，應該准許。是則原審裁定准許相對人聲
    請，使相對人為李乾隆的承當訴訟人，續行訴訟，並沒有任
    何違誤。抗告人仍以前述理由指摘原審裁定不當，請求廢棄
    改判，為無理由，應該駁回。
六、至於抗告人主張的默示分管契約是不是存在，以及得否以之
    對抗他造等事項，是屬於應該由本案判斷的實體權利義務的
    問題，和應不應該准許相對人承當訴訟無關。
七、訴訟費用負擔的依據：民事訴訟法第85條第2項。
中　　華　　民　　國　　110 　年　　5 　　月　　18　　日
                  民事第三庭審判長法　官　洪挺梧
　　　　　　　　　                法  官  林芮伶
　　　　　　　　　                法  官  林望民
以上正本係照原本作成
本裁定不得抗告      
中　　華　　民　　國　　110 　年　　5 　　月　　18　　日
                                  書記官　王立梅